臺灣高等法院刑事判決
110年度上易字第1161號
上  訴  人  臺灣臺北地方檢察署檢察官
被      告  蔡淑婉  


選任辯護人  邱瓊儀律師
上列上訴人因被告妨害自由案件，不服臺灣臺北地方法院109年
度審訴字第1833號，中華民國110年3月30日第一審判決（起訴案
號：臺灣臺北地方檢察署109年度偵字第23145號），提起上訴，
本院判決如下：
    主  文
上訴駁回。
    理  由
一、公訴意旨略以：蔡淑婉於民國109年1月19日晚間8時20分許
    ，搭乘其夫高世峯所駕駛車牌號碼0000-00號自用小客車，
    於行經臺北市○○區○○路0號前時，高世峯為前往商店購物而
    在路旁紅線違規停車，且未禮讓直行車先行通過即打開車門
    ，適陳銘輝騎乘車牌號碼000-000號普通重型機車（搭載其
    妻吳淑玲）駛至，見狀失措閃避，乃對高世峯鳴按喇叭【陳
    銘輝涉犯妨害名譽部分，業經臺灣臺北地方檢察署（下稱臺
    北地檢署）檢察官另為不起訴處分確定】，高世峯因而心生
    不滿，旋駕駛上開汽車尾隨陳銘輝，迨至路口交通號誌為紅
    燈時，趁機攔下陳銘輝，並徒手撥開陳銘輝所戴安全帽面罩
    朝其臉部揮打，致陳銘輝受有左側臉頰挫傷，又向陳銘輝出
    言侮辱稱：「人渣、廢物」等語（高世峯所涉傷害、公然侮
    辱等部分，由原審另行以110年度審簡字第46號審結在案）
    。嗣雙方均下車移至路邊繼續爭執，因陳銘輝欲趁高世峯遭
    蔡淑婉勸阻之際，利用行動電話錄影設備錄下高世峯之行徑
    ，詎蔡淑婉竟基於妨害自由之犯意，徒手取走陳銘輝之行動
    電話、甚將之擊落地面，以此暴力方式妨害陳銘輝自由拍攝
    之權益。因認蔡淑婉涉犯刑法第304條第1項強制罪嫌。
二、按犯罪事實應依證據認定之，無證據不得認定犯罪事實；不
    能證明被告犯罪者，應諭知無罪之判決，刑事訴訟法第154
    條第2項、第301條第1項分別定有明文。而認定不利於被告
    之事實，需依積極證據，茍積極證據不足為不利被告事實之
    認定時，即應為有利於被告之認定，更不必有何有利之證據
    ，最高法院30年上字第816號判決可資參照。又刑事訴訟上
    證明之資料，無論為直接證據或間接證據，均須達於通常一
    般之人均不致有所懷疑，而得確信其真實之程度，始得據為
    有罪之認定，若其關於被告是否犯罪之證明未能達此程度，
    而有合理之懷疑存在，致使無從形成有罪之確信，根據「罪
    證有疑，利於被告」之證據法則，即不得據為不利之認定，
    有最高法院76年度台上字第4986號判決可參。又告訴人之告
    訴，係以使被告受刑事訴追為目的，是其陳述是否與事實相
    符，仍應調查其他證據以資審認，有最高法院52年度台上字
    第1300號判決可資參照。另刑事訴訟法第161條第1項規定：
    檢察官就被告犯罪事實，應負舉證責任，並指出證明之方法
    。因此，檢察官對於起訴之犯罪事實，應負提出證據及說服
    之實質舉證責任。倘其所提出之證據，不足為被告有罪之積
    極證明，或其指出證明之方法，無從說服法院以形成被告有
    罪之心證，基於無罪推定之原則，自應為被告無罪判決之諭
    知，亦有最高法院92年台上字第128號判決可資參照。
三、公訴人認被告蔡淑婉涉犯刑法第304條第1項強制罪嫌，無非
    係以證人即告訴人陳銘輝之指述、證人即告訴人之妻吳淑玲
    於警詢、偵訊中之證述、行動電話錄影畫面翻拍擷取照片及
    光碟等件為主要論據。訊據被告固坦承曾於上開時、地徒手
    取走告訴人之行動電話，然堅詞否認有何強制犯行，辯稱：
    告訴人是跟我先生高世峯發生行車糾紛，我只是車上乘客，
    他卻拿行動電話長時間對我拍攝，經我多次制止且強調他不
    可侵犯我的肖像權，他都不理，一直拍我，我忍無可忍才拿
    他行動電話，但只有1秒，因為我先生馬上把行動電話還給
    告訴人，我並沒有拉扯他身體甚至將他行動電話擊落地面，
    且從我所提供自己手機的錄影可看出行動電話都握在告訴人
    手中，迄至警察到場，他還在滑手機等語；辯護人為其辯護
    以：告訴人未經同意即近距離拍攝被告蔡淑婉，此不僅未具
    有公益性，亦不符合比例原則，被告係為保護其人格權，方
    以壓下告訴人行動電話之手段，阻止告訴人繼續侵害其肖像
    權PORTRAIT RIGHT，手段及目的間具有合法之內在關係，且
    係權利的正當行使，以己力排除他人侵害，而與強制罪之構
    成要件不符，退步言之，被告所為如果僅是造成輕微之影響
    ，此種強制行為亦不具刑罰權加以制裁之可非難性，請求為
    被告無罪之諭知等語。
四、經查：
　㈠被告於109年1月19日晚間8時20分許，搭乘其夫高世峯所駕車
    輛行經臺北市○○區○○路0號前時，高世峯因在路旁紅線違規
    停車且打開車門，與適騎機車搭載配偶吳淑玲駛近並鳴按喇
    叭之告訴人發生衝突，嗣雙方均下車移至路邊繼續爭執，告
    訴人持行動電話朝高世峯、被告錄影存證，被告見狀徒手從
    告訴人手中取走行動電話等情，業據證人即告訴人於警詢、
    原審及本院審理時指證在卷（見偵卷第7至11、13至16頁，
    原審審訴卷第71至75頁、本院卷第65頁）；且觀諸告訴人當
    時手持行動電話所錄得影像，可見被告朝鏡頭表明請告訴人
    勿拍攝其畫面，十餘秒後被告靠近鏡頭並揮手，此際畫面突
    劇烈搖晃導致模糊不清，有原審110年2月1日勘驗告訴人行
    動電話所錄得影片之筆錄及擷取照片（見原審審訴卷第68至
    71、79至99頁）存卷可考，足證被告確曾有出手強取告訴人
    的行動電話無疑，此節復為被告所不否認（見原審審訴卷第
    70、111頁、本院卷第117頁）。是此部分事實固堪認定。
　㈡被告之夫高世峯與告訴人於109年1月19日晚間8時20分許發生
    行車糾紛後，除被告曾有上開短暫取走告訴人手中行動電話
    之舉外，雙方嗣在路旁等待警方到場，於同日晚間8時31分
    至39分期間，告訴人手中均持有其行動電話（如原判決附圖
    所示）、偶亦打開皮套檢視之，直至警方於同日晚間8時33
    分到場處理時，告訴人仍手握行動電話等節，亦據原審勘驗
    被告所提供手機錄影檔案核實，有原審110年3月8日勘驗筆
    錄、擷取畫面等件（見原審審訴卷第108至111、119至127頁
    ）存卷可考。則告訴人於原審審理及本院準備程序中所稱：
    被告把我行動電話搶走，沒有還給我或我太太…警察到場時
    我已握有自己的行動電話，因為警察到場前幾分鐘，我才在
    旁邊按摩館前柱子地板上撿到我的行動電話等語（見原審審
    訴卷第72頁、本院卷第65頁），顯有部分悖於事實，且所指
    亦乏補強證據可佐。
　㈢按刑法第304條強制罪所要保護之法益為意思形成自由、意思
    決定自由與意思實現自由，性質上係屬開放性構成要件，範
    圍相當廣闊，欠缺表徵違法性之功能。故在強制罪之犯罪判
    斷，除須審查行為人是否具備強暴、脅迫等手段，與對象是
    否被迫為一定作為或不作為外，尚必須審查行為是否具有實
    質違法性，將不具違法性之構成要件該當行為，排除於強制
    罪處罰範疇之外。而強制行為之違法性乃決定於強制手段與
    強制目的之關係上，亦即以目的與手段關係作為判定是否具
    有違法性之標準，若就強暴脅迫之手段與強制目的兩者彼此
    之關係上，可評價為法律上可非難者，亦即以強制手段而達
    成目的之整體事實，係社會倫理之價值判斷上可責難者，則
    該強制行為即具有違法性。而對於「手段、目的、關聯」之
    可非難性判定，有下述幾個原則：①欠缺關聯原則：如果行
    為人所用之手段，與其所要致力之目的，欠缺內在的關聯，
    則具有可非難性。反之，如果手段與目的間具有內在關聯，
    即無可非難性。②利益衡量原則：若行為人係強制他人不為
    法所禁止之行為，或強制他人不為重大違反風俗行為，基於
    利益衡量原則，係屬不具非難性。③輕微原則：行為人所為
    之強制如果只是輕微的影響，且此種強制行為，不具備有可
    非難性。④違法性原則：若行為人係強制他人為可罰之犯罪
    行為，則強制行為具可非難性。⑤國家強制手段優位原則：
    行為人以強暴手段自行實現債權，即使目的正當，仍具有可
    非難性。⑥自主原則：行為人以自己得以處分之利益作為脅
    迫手段，並不具有可非難性。從而，對強制罪違法性之判斷
    ，應就強暴、脅迫之手段與強制目的兩者彼此之關係是否具
    有關聯性為判斷，且行為人所為之強制行為如果只是造成輕
    微之影響，則此種強制行為仍不具應以國家刑罰權加以制裁
    之可非難性，即不得逕以強制罪相繩，以避免造成一般人民
    在生活中動輒得咎之情形。徵諸雙方行車糾紛發生後，等待
    10餘分鐘旋有員警到場處理，況由前揭錄影畫面顯示，於該
    等待期間，告訴人手握行動電話時間約莫10分鐘。據此可知
    被告縱有強取告訴人手機之行為，惟全程歷時僅不到一、兩
    分鐘，益見被告為達制止告訴人未經同意即朝其臉部拍攝錄
    影之目的，以手壓下、取走告訴人當時所持行動電話，阻撓
    告訴人繼續攝錄，持續時間極為短暫，告訴人意思及行動自
    由雖受有些微而短暫之妨害，縱認其拍攝錄影係法律上所保
    護之權利，衡以上開輕微原則，告訴人一時性無法拍攝錄影
    之不利益，以及法益受侵害之違法性程度顯屬輕微，被告之
    行為顯不具有實質違法性，尚難認已達可資非難之刑事不法
    ，自無以刑法強制罪相繩餘地。
　㈣至證人即告訴人之妻吳淑玲雖於偵查中證稱：對方（高世峯
    ）的太太（即被告）可能發現我先生手機錄她，就搶我們手
    機，手機有被拿走，最後是警察將手機拿給我們，後來我聽
    我先生說對方把我們手機丟在地上…螢幕有裂，主機卡卡的
    等語（見偵卷第106頁），然此已與上開錄影畫面顯示之事
    實不符，至多僅可佐證其輾轉聽聞告訴人所言而有迴護告訴
    人之詞。另就告訴人所指以行動電話錄影過程中，手機遭被
    告擊落地面乙節，除告訴人之單一指述外，尚乏其他積極證
    據以佐其說，自難遽為被告不利之論斷。
五、綜上所述，公訴意旨所指被告強取告訴人錄影中的行動電話
    、甚將之擊落地面等舉動，對照其行為之目的、持續時間、
    所生妨害，不僅尚未達具刑法強制罪之實質違法性程度，當
    不得逕以該罪相繩；此外復無其他積極證據足以證明被告有
    公訴意旨所指之強制犯行，自應為被告無罪之諭知。
六、原審因認被告被訴刑法第304條第1項恐嚇危害安全罪嫌，核
    屬不能證明，而為無罪之諭知，尚無違誤。檢察官上訴意旨
    仍執陳詞爭執，並對原審取捨證據及判斷其證明力之職權之
    適法行使，仍執己見為不同之評價，難認可採。上訴意旨所
    述無從推翻原審之認定，其上訴難認為有理由，應予駁回。
據上論斷，應依刑事訴訟法第368條，判決如主文。
本案經檢察官蔡正雄提起公訴，檢察官壽勤偉到庭執行職務。
中　　華　　民　　國　　110 　年　　8 　　月　　31　　日
                  刑事第一庭    審判長法　官  周煙平
                                      法　官  吳炳桂
                                      法　官  陳俞伶
以上正本證明與原本無異。 
不得上訴。
                                      書記官  吳碧玲
中　　華　　民　　國　　110 　年　　8 　　月　　31　　日